【裁判字號】    96,訴,486
【裁判日期】    970904
【裁判案由】    拆除地上物等
【裁判全文】
臺灣屏東地方法院民事判決               96年度訴字第486號
原      告  乙○○
訴訟代理人  孔福平律師
複代理人    陳彥勝律師
被      告  甲○○
訴訟代理人  邱佩芳律師
上列當事人間請求拆除地上物等事件，本院於民國97年8 月21日
言詞辯論終結，判決如下：
    主  文
被告應自民國九十三年一月一日起，按年給付原告新臺幣伍仟貳
佰肆拾肆元。
原告其餘之訴駁回。
訴訟費用由被告負擔百分之一，餘由原告負擔。
本判決第一項於原告以新臺幣壹仟柒佰肆拾捌元供擔保後，得假
執行，被告以新臺幣伍仟貳佰肆拾肆元供擔保後，得免為假執行
。
原告其餘假執行之聲請駁回。
    事實及理由
甲、程序事項：
一、按訴狀送達後，原告不得將訴變更或追加他訴，但擴張或減
    縮應受判決事項之聲明者，不在此限。民事訴訟法第255 條
    第1 項第3 款定有明文。本件原告原起訴請求被告自民國88
    年6 月9 日起，按年給付原告新臺幣（下同）47,635元，嗣
    於訴訟程序中，減縮請求被告應自93年1 月1 日起，按年給
    付原告5,244 元，核屬應受判決事項之減縮，應予准許。
乙、實體部分：
一、原告主張：坐落屏東縣竹田鄉○○段176 地號土地（下稱系
    爭土地），面積2,041 平方公尺之土地為兩造與訴外人陳建
    仁所共有，原告應有部分2 分之1 ，被告應有部分16分之7
    ，陳建仁應有部分16分之1 。惟兩造就系爭土地未定有分管
    契約，被告竟予無權占用，原告迄未使用系爭土地，故本於
    民法第767 條規定訴請拆除如附圖所示176C部分之地上物，
    並聲明：(一)如主文第1 項所示；(二)被告應自民國93年1 月1
    日起，按年給付原告新臺幣5,244 元；(三)願供擔保請求假執
    行。
二、被告則以：兩造未有分管契約，惟各共有人按其應有部分對
    共有物全部有使用收益之權，故原告之訴並無理由，再者原
    告請求租金之計算應以申報地價為準，而非公告地價，且超
    過5 年部分已罹於時效等語置辯，並聲明：原告之訴駁回；
    願供擔保免為假執行。
三、兩造不爭執之事實：
    (一)系爭土地現有437平方公尺為被告占有使用。
    (二)系爭土地由兩造及訴外人陳建仁分別共有。
    (三)原告應有部分2 分之1 ，被告應有部分16分之7 ，訴外人
      陳建仁應有部分16分之1 。
    (四)被告同意原告自93年1 月1 日起至清償日止，按年給付新
      臺幣5,244 元。
四、本件爭點：被告得否請求將系爭土地地上物拆除？
五、本院就上述爭點判斷如下：
  1.按各共有人按其應有部分，對於共有物之全部雖有使用收益
    之權，惟共有人對共有物之特定部分使用收益，仍須徵得他
    共有人全體之同意，非謂共有人對共有物之全部或任何一部
    有自由使用收益之權利。如共有人不顧他共有人之利益，而
    就共有物之全部或一部任意使用收益，即屬侵害他共有人之
    權利 (本院62年台上字第1803號判例)。 於此情形，共有人
    得就共有物全部，而為所有權之請求 (本院17年上字第217
    號判例)。 此有最高法院87年度台上字第235 號判決意旨足
    參。
  2.系爭土地為全體共有人所共有，則任何共有人，不論其應有
    部分多少，如未經他共有人全體之同意，即不得任意加以占
    有獨自使用，被告對系爭土地占有使用，而未徵得原告之同
    意，即屬侵害原告共有之權利，被告辯稱其對共有物全部有
    使用收益之權，容有誤會。
  3.次按共有物之應有部分係抽象的存在於共有物任何一部分，
    並非具體的局限於共有物之特定部分；各共有人依其應有部
    分，對共有物之全部有使用收益之權利。民法第818 條定有
    明文。上訴人請求將各共有人之持分，固定於特定位置及範
    圍，並進而主張被上訴人超過持分面積，占耕部分為無權占
    有而將土地交付上訴人，於法亦有未合。最高法院84年度台
    上字第981 號、同院70年度台上字第2603號判決意旨可參。
  4.本件原告僅就共有物為一部請求即訴請拆除系爭土地如附圖
    所示176C部分之地上物，其意即在請求被告將系爭土地特定
    一部分返還交予原告占有使用，此觀原告提出系爭土地使用
    方案「甲案」（本院卷51頁）自明，則揆之上開最高法院判
    決意旨，原告對系爭土地之權利，係按應有部分抽象存在於
    系爭土地任何一部，非具體存在系爭土地如附圖所示之176C
    、176B、176A或其他任何特定部分，故原告此部分之請求，
    於法即有未合，應予駁回。
六、從而，原告依民法第767 條規定，訴請拆除系爭土地如附圖
    所示176C部分地上物，為無理由，應予駁回，另訴請被告應
    自93年1 月1 日起，按年給付新臺幣5,244 元部分，為有理
    由，應予准許。
七、又兩造均陳明願供擔保，請准宣告假執行及免為假執行，經
    核就原告勝訴之部分，均無不合，爰分別酌定相當之金額准
    許之。至原告敗訴之部分，因其假執行之聲請即失所附麗，
    自應一併予以駁回。
八、據上論結，原告之訴一部有理由，一部無理由，依民事訴訟
    法第79條，第390 條第2 項、第392 條第2 項，判決如主文
    。
中    華    民    國    97    年    9     月    4     日
                  民事第二庭  法  官  羅森德
以上為正本，係照原本作成。
如不服本判決，應於收受送達後20日內向本院提出上訴書狀，其
未表明上訴理由者，應於提出上訴後20日內向本院補提理由書狀
（均須按他造當事人之人數附繕本）。
                              書記官  蔣開屏
中    華    民    國    97    年    9     月    4     日


司法院資訊處製作；財團法人民間司法改革基金會備份。
